【裁判字號】    99,消債抗,94
【裁判日期】    990630
【裁判案由】    聲請免責
【裁判全文】
臺灣板橋地方法院民事裁定            99年度消債抗字第94號
抗  告  人  甲○○
上列抗告人因聲請免責事件，對於中華民國99年6 月7 日本院99
年度消債聲字第48號裁定提起抗告，本院裁定如下：
    主  文
抗告駁回。
抗告程序費用新臺幣壹仟元由抗告人負擔。
    理  由
一、按法院為終止或終結清算程序之裁定確定後，除別有規定外
    ，應以裁定免除債務人之債務，消費者債務清理條例第132
    條定有明文。次按債務人有下列各款情形之一者，法院應為
    不免責之裁定，但債務人證明經普通債權人全體同意者，不
    在此限：（一）、於七年內曾依破產法或本條例規定受免責
    ；（二）、隱匿、毀損應屬清算財團之財產，或為其他不利
    於債權人之處分；（三）、捏造債務或承認不真實之債務；
    （四）、因浪費、賭博或其他投機行為，致財產顯然減少或
    負擔過重之債務，而生開始清算之原因；（五）、於清算聲
    請前一年內，已有清算之原因，而隱瞞其事實，使他人與之
    為交易致生損害；（六）、明知已有清算原因之事實，非基
    於本人之義務，而以特別利於債權人中之一人或數人為目的
    ，提供擔保或消滅債務；（七）、隱匿、毀棄、偽造或變造
    帳簿或其他會計文件之全部或一部，致其財產之狀況不真確
    ；（八）、故意於財產及收入狀況說明書為不實之記載，或
    有其他故意違反本條例所定義務之行為，復為同條例第134
    條所明定。又按消費者債務清理制度並非在使債務人恣意消
    費所造成之債務，轉嫁予債權人負擔，而債務人免責制度，
    應在鼓勵勤勞誠實之債務人，而非縱容債務人奢侈浪費，倘
    債務人於聲請清算前之相當期間內，利用信用金融之機會，
    恣意為非屬通常生活所需之鉅額消費或作奢侈性、浪費性之
    消費，而不在意日後履行返還之能力，反而算計消費者債務
    清理條例中之免責制度，濫用清算程序以規避其應負擔之償
    還責任，自與消費者債務清理條例之立法本旨有違。再者，
    消費者依清算程序清理債務，債權人已因之蒙受相當損失，
    其程序之進行應秉持公正與誠信，如債務人對於清算之原因
    有可歸責性，或有虛偽不實、違反誠信、違反本條例所定義
    務之行為，致害及債權人之權益，或影響清算程序之進行，
    自不宜予以免責（消費者債務清理條例第134條立法理由參
    照）。
二、本件抗告意旨略以：抗告人債務發生之原因，係謀供經商失
    敗之周轉，後復因求職不利而陷入長期失業，乃以預借現金
    方式養債致產生鉅額債務，並以信用卡刷卡代付親友之消費
    換取現金以支應日常生活支出，原期待工作正常穩定後即能
    慢慢償還現金卡及信用卡債務，惟至今仍無穩定工作收入以
    解決債務。又抗告人雖曾有國寶人壽保險費支出項目，惟該
    保險係早在尚未發生債務問題之十年前所投保，之後亦因無
    力繳付而停保。至於抗告人雖曾以自己之名義辦理房屋貸款
    ，惟該擔保之房屋本非抗告人所有，所貸得之金額亦係作為
    其父經營店舖所用資金。即抗告人實係因生意虧損致發生債
    務無法清償，並無奢侈浪費致產生債務之情形，且雖有意願
    努力工作以償債，惟於從事電話行銷工作致聲帶受傷經醫生
    診斷需休息後，僅能靠臨時性工作及親友接濟度日，加上銀
    行之高額利息、違約金之負擔，導致債務愈趨龐大，非抗告
    人能力所能及，爰提出抗告等語。
三、原審以抗告人具有消費者債務清理條例第134 條第4 款所規
    定不應免責之情形存在，而裁定不免責。經查：
  １依債權人香港商香港上海匯豐銀行股份有限公司檢具抗告人
    消費明細並陳報：抗告人依其於本行消費明細紀錄，除密集
    預借現金外，另於旅行社、衣蝶、遠東、太平洋等百貨公司
    刷卡消費，並以信用卡繳交國寶、國華人壽等多筆保費，其
    消費性質均非必要生活支出，其負債顯有消費者債務清理條
    例第134 條第4 款浪費行為之情形，應不予免責。
  ２依債權人渣打國際商業銀行股份有限公司檢具抗告人消費明
    細並陳報：抗告人持本行卡多次預借現金，顯見其已無法支
    應生活開支，惟其於無法繳清每月應繳款項同時，仍持續消
    費於電子公司等非必要支出，應屬消債條例第134 條第4 款
    不免責之情形。
  ３依債權人國泰世華銀行股份有限公司檢具抗告人消費明細並
    陳報：抗告人主要消費於KTV、 百貨公司、化妝品、禮品店
    ，且其於民國93年10月起即辦理通信貸款36期、金額高達新
    台幣（下同）201118元，有消債條例134條第4款浪費行為致
    負擔過重債務之情形，應為不免責之裁定等語。
  ４依債權人臺灣新光商業銀行股份有限公司檢具抗告人消費明
    細並陳報：抗告人消費內容多屬百貨公司物、預借現金、保
    費、KTV、 服飾等非必要消費，顯有浪費之情形，且此期間
    均僅繳最低應繳款項，則抗告人係明知收入及還款能力有限
    仍繼續進行不當消費，應有不免責事由。
  ５依債權人中國信託商業銀行股份有限公司檢具抗告人消費明
    細並陳報：抗告人除以現金卡密集借貸外，並持信用卡為旅
    行社、保險費、電視購物等非日常必要消費，其於未能全額
    繳納卡費同時，仍持續消費惡化負債情形，顯有因浪費或其
    他投機行為致負擔過重債務之不應免責情形。
  ６抗告人雖主張其負債之實際情形，為從事生意失敗後長期失
    業所生週轉困難及代親友刷卡消費換取現金以維持生活所必
    要，惟並未舉相關證明以實其說。則參酌抗告人陳報之收入
    情形，其於95年至97年間平均每月收入為3萬餘元，（見本
    院97年度消債更字第83O號更生卷第8、9頁），其收入狀況
    與上開債權人陳報之消費明細內容相較，抗告人向多家銀行
    借款，並未量入為出，其消費金額、內容均顯與其收入不相
    當，難認抗告人全係為基本必要生活而支出，足認抗告人確
    有因浪費致負擔過重之債務，而生清算之原因，依消費者債
    務清理條例第134條第4款之規定，應為不免責之裁定。債權
    人亦多具狀表明不同意債務人免責，是原審以抗告人具有同
    條例第134條第4款規定之情形，裁定不免責，核無違誤，本
    件抗告為無理由，應予駁回。
四、據上論結，本件抗告為無理由，依消費者債務清理條例第15
    條，民事訴訟法第495 條之1 第1 項、第449 條第1 項、第
    95條、第78條，裁定如主文。
中    華    民    國    99    年    6    月     30    日
              民事第三庭    審判長法  官  朱耀平
                                  法  官  張紫能
                                  法  官  陳映如
本裁定不得再抗告。
中    華    民    國    99    年    6     月    30    日
                                  書記官  李錦輝

司法院資訊處製作；財團法人民間司法改革基金會備份。
